ACORDAO-COMPLETO-2577690

ACÓRDÃO 2069/2023 ATA 6/2023 - SEGUNDA CÂMARA

VISTOS, relatados e discutidos estes autos de tomada de contas especial em desfavor de Edson Luiz de Oliveira (CPF: XXX.139.232-XX) , João Nelson Pereira Magalhães (CPF: 371.363.21204) e Raimundo Nonato de Oliveira (CPF: XXX.972.472-XX) , prefeitos do município de Bragança/PA nos períodos, respectivamente, de 1/1/2009 a 31/12/2012, 1/1/2013 a 31/12/2016 e 1/1/2017 a 31/12/2020, em razão de omissão no dever de prestar contas do Convênio 740306/2010;
ACORDAM os ministros do Tribunal de Contas da União, reunidos em sessão da 2ª Câmara, diante das razões expostas pelo relator, em: 
9.1. julgar regulares as contas do Sr. Raimundo Nonato de Oliveira (CPF: 031.972.47272) , nos arts. 1.º, inciso I, 16, inciso I, 17 e 23, inciso I, da Lei 8.443/1992, c/c os arts. 1.º, inciso I, 207, caput e parágrafo único; e 214, inciso I, do Regimento Interno, dando-lhe quitação plena;
9.2. julgar irregulares as contas dos Srs. Edson Luiz de Oliveira (CPF: XXX.139.232-XX) e João Nelson Pereira Magalhães (CPF: XXX.363.212-XX) , com fundamento nos arts. 1º, inciso I, 16, inciso III, alíneas "b" e "c", da Lei 8.443/1992, c/c arts. 1º, inciso I, 209, incisos II e III, do Regimento Interno;
9.3. condenar o Sr. Edson Luiz de Oliveira (CPF: XXX.139.232-XX) , com fundamento no art. 19, caput, da Lei 8.443/1992, c/c o art. 210 do Regimento Interno do TCU, ao pagamento das importâncias a seguir especificadas, com a fixação do prazo de 15 (quinze) dias, a contar da notificação, para comprovar, perante o Tribunal (art. 23, inciso III, alínea "a", da Lei 8.443/1992, c/c o art. 214, inciso III, alínea "a", do Regimento Interno) , o recolhimento da dívida aos cofres do Instituto Nacional de Colonização e Reforma Agrária, atualizada monetariamente e acrescida dos juros de mora, calculados a partir das datas discriminadas, até a data do recolhimento, na forma prevista na legislação em vigor:
	Data de ocorrência
	Valor histórico (R$) 

	5/7/2012
	25.165,86

	24/9/2012
	226.492,71

9.4. aplicar ao responsável Edson Luiz de Oliveira a multa prevista no art. 57 da Lei 8.443/1992, c/c o art. 267 do Regimento Interno do TCU, no valor de R$ 25.000,00 (vinte e cinco mil reais) , fixando-lhe o prazo de 15 (quinze) dias, a contar da notificação, para que comprove, perante o Tribunal (art. 214, inciso III, alínea "a", do Regimento Interno do TCU) , o recolhimento da dívida aos cofres do Tesouro Nacional, atualizada monetariamente desde a data deste acórdão até a data do efetivo recolhimento, se paga após o vencimento, na forma da legislação em vigor;
9.5. aplicar ao responsável João Nelson Pereira Magalhães (CPF: XXX.363.212-XX) a multa prevista no art. 58, inciso I, da Lei 8.443/1992, c/c o art. 268 do Regimento Interno do TCU, no valor de R$ 10.000,00 (dez mil reais) , fixando-lhes o prazo de 15 (quinze) dias, a contar da notificação, para que comprove, perante o Tribunal (art. 214, inciso III, alínea "a", do Regimento Interno do TCU) , o recolhimento da dívida aos cofres do Tesouro Nacional, atualizada monetariamente desde a data do acórdão proferido por este Tribunal até a data do efetivo recolhimento, se paga após o vencimento, na forma da legislação em vigor;
9.6. autorizar, desde logo, nos termos do art. 28, inciso II, da Lei 8.443/1992, a cobrança judicial das dívidas, caso não atendida a notificação;
9.7. autorizar, desde logo, caso solicitado e o processo não tenha sido remetido para cobrança judicial, o pagamento das dívidas em até 36 (trinta e seis) parcelas mensais e consecutivas, nos termos do art. 26 da Lei 8.443/1992, c/c o art. 217 do Regimento Interno/TCU, fixando-se o vencimento da primeira parcela em 15 (quinze) dias, a contar do recebimento da notificação, e o das demais a cada mês, devendo incidir sobre cada valor mensal os correspondentes acréscimos legais, na forma prevista na legislação em vigor, sem prejuízo de alertar os responsáveis de que a falta de comprovação do recolhimento de qualquer parcela implicará o vencimento antecipado do saldo devedor; e
9.8. notificar a prolação deste acórdão ao Instituto Nacional de Colonização e Reforma Agrária, aos responsáveis e ao Procurador-Chefe da Procuradoria da República no Estado do Pará, este último em atenção ao § 3º do art. 16 da Lei 8.443/1992, c/c o § 7º do art. 209 do Regimento Interno do TCU, para adoção das medidas que entender cabíveis.

Tomada de contas especial instaurada em razão de omissão no dever de prestar contas de convênio firmado para a construção de um sistema de abastecimento de água potável para atender demanda do município de Bragança/PA.

Segunda Câmara

Instituto Nacional de Colonização e Reforma Agrária.

3. Responsáveis: Edson Luiz de Oliveira (XXX.139.232-XX); João Nelson Pereira Magalhães (XXX.363.212-XX); Raimundo Nonato de Oliveira (XXX.972.472-XX).

13.1. Ministros presentes: Augusto Nardes (na Presidência), Aroldo Cedraz, Vital do Rêgo (Relator) e Antonio Anastasia.

VITAL DO RÊGO

Adoto como relatório o pronunciamento da Unidade de Auditoria Especializada em Tomada de Contas Especial (peça 93) a seguir transcrito, que contou com a anuência do corpo diretivo da unidade e do Ministério Público junto ao TCU (peças 94 a 96) : 
INTRODUÇÃO
Cuidam os autos de tomada de contas especial instaurada por Instituto Nacional de Colonização e Reforma Agrária, em desfavor de Edson Luiz de Oliveira (CPF: XXX.139.232-XX) , João Nelson Pereira Magalhães (CPF: XXX.363.212-XX) e Raimundo Nonato de Oliveira (CPF: XXX.972.472-XX) , em razão de omissão no dever de prestar contas realizadas por meio do convênio 740306/2010 (peça 9) firmado entre o Incra e município de Bragança/PA, e que tinha por objeto o instrumento descrito como "Construção de 01 (um) sistema de abastecimento de água potável para atender demanda de 120 habitações em área da Reserva Extrativista Marinha de Caeté-Taperaçu, na Comunidade Acar-Pará, no município de Bragança - Pará.	".
HISTÓRICO
O convênio 740306/2010 foi firmado no valor de R$ 262.144,34, sendo R$ 251.658,57 à conta da concedente e R$ 10.485,77 referentes à contrapartida do convenente. Teve vigência de 26/6/2010 a 29/4/2017, com prazo para apresentação da prestação de contas em 29/6/2017 (peça 8, p. 4) . 
Os repasses efetivos da União totalizaram R$ 251.658,57, repassados R$ 25.165,86 em 05/07/2012 e R$ 226.492,71 em 24/09/2012 (peça 13) .
Como visto, houve a elaboração de um Relatório de Vistoria Técnica em 19/4/2013, o qual concluiu pela execução parcial da obra até aquele momento, no percentual de 75,32% (peça 12) .
Posteriormente, após inúmeras prorrogações da vigência não acostadas aos autos, com última vigência fixada para 29/04/2017 (peça 44, p. 1) , os gestores envolvidos foram notificados para apresentarem a prestação de contas (Sr. Raimundo Nonato de Oliveira, gestão 2017-2020, às peças 14 e 15) , ou acerca da instauração da tomada de contas especial em virtude da omissão na prestação de contas (os três: o Sr. Edson Luiz de Oliveira, gestão 2008-2012, à peça 26,  o Sr. João Nelson Pereira Magalhães, gestão 2013-2016, às peças 33 e 34, e o Sr. Raimundo Nonato de Oliveira, à peça 22 e 23.
Os responsáveis arrolados na fase interna foram devidamente comunicados e, diante da ausência de justificativas suficientes para elidir a irregularidade e da não devolução dos recursos, em 12/4/2019, com fundamento na IN/TCU 71/2012, alterada pela IN/TCU 76/2016 e DN/TCU 155/2016, o Incra autorizou a instauração da tomada de contas especial (peça 18) . O processo foi registrado no sistema e-TCE com o número 2696/2019.
O fundamento para a instauração da Tomada de Contas Especial, conforme consignado na matriz de responsabilização elaborada pelo tomador de contas, foi a constatação da seguinte irregularidade: 
Não comprovação da boa e regular aplicação dos recursos federais repassados à Prefeitura Municipal de Bragança - PA, em face da omissão no dever de prestar contas dos valores transferidos, no âmbito do convênio descrito como "Construção de 01 (um) sistema de abastecimento de água potável para atender demanda de 120 habitações em área da Reserva Extrativista Marinha de Caeté-Taperaçu, na Comunidade Acar-Pará, no município de Bragança - Pará.", no período de 26/6/2010 a 29/4/2017, cujo prazo encerrou-se em 29/5/2017.
No relatório (peça 44) , o tomador de contas concluiu que o prejuízo importaria no valor original de R$ 251.658,57, imputando-se a responsabilidade a Edson Luiz de Oliveira, prefeito no período de 1/1/2009 a 31/12/2012, na condição de gestor dos recursos, João Nelson Pereira Magalhães, prefeito no período de 1/1/2013 a 31/12/2016, na condição de gestor dos recursos e Raimundo Nonato de Oliveira, prefeito no período de 1/1/2017 a 31/12/2020, na condição de prefeito sucessor.
Em 27/11/2020, a Controladoria-Geral da União emitiu o relatório de auditoria (peça 47) , em concordância com o relatório do tomador de contas. O certificado de auditoria e o parecer do dirigente do órgão de controle interno concluíram pela irregularidade das presentes contas (peças 48 e 49) .
 Em 3/2/2021, o ministro responsável pela área atestou haver tomado conhecimento das conclusões contidas no relatório e certificado de auditoria, bem como do parecer conclusivo do dirigente do órgão de controle interno, manifestando-se pela irregularidade das contas, e determinou o encaminhamento do processo ao Tribunal de Contas da União (peça 50) .
 A unidade instrutiva (peças 54 a 56) , analisando os documentos nos autos, constatou que Edson Luiz de Oliveira, João Nelson Pereira Magalhães e Raimundo Nonato de Oliveira eram as pessoas responsáveis pela gestão e execução dos recursos federais recebidos por meio do convênio 740306, tendo o prazo final para apresentação da prestação de contas expirado em 29/5/2017. 
 Verificou que foi dada oportunidade de defesa aos agentes responsabilizados na fase interna, em obediência aos princípios constitucionais que asseguram o direito ao contraditório e à ampla defesa (art. 5º, LV, da Constituição Federal) , conforme detalhado no item "Análise dos Pressupostos de Procedibilidade da IN/TCU 71/2012", subitem "	Prejuízo ao Contraditório e Ampla Defesa".
 Entretanto, os responsáveis não apresentaram justificativas suficientes para elidir as irregularidades e não recolheram o montante devido aos cofres do Instituto Nacional de Colonização e Reforma Agrária, razão pela qual suas responsabilidades foram mantidas pelo instaurador.
 Porém, considerou necessários alguns ajustes na irregularidade apontada, uma vez que não abrangia todas as condutas observadas.
 Apontou que o fundamento considerado para a instauração dessa tomada de contas especial foi a seguinte irregularidade:
Não comprovação da boa e regular aplicação dos recursos federais repassados à Prefeitura Municipal de Bragança - PA, em face da omissão no dever de prestar contas dos valores transferidos, no âmbito do convênio descrito como "Construção de 01 (um) sistema de abastecimento de água potável para atender demanda de 120 habitações em área da Reserva Extrativista Marinha de Caeté-Taperaçu, na Comunidade Acar-Pará, no município de Bragança - Pará.", no período de 26/6/2010 a 29/4/2017, cujo prazo encerrou-se em 29/5/2017.
 Entretanto, identificou que esta irregularidade abrangia apenas o sr. Raimundo Nonato de Oliveira, gestor de 2017 a 2020, responsável pela apresentação da prestação de contas, cuja data limite foi 29/06/2017, sendo essa a única responsabilidade a lhe ser atribuída (perda de prazo na apresentação da prestação de contas) , uma vez que não foi gestor dos recursos e não teve tempo hábil para concluir a obra no início da sua gestão.
 Em relação ao Sr. Edson Luiz de Oliveira, com gestão no período de 2008 a 2012, considerou que deveria ser responsabilizado individualmente pelo débito, uma vez que executou integralmente os recursos recebidos ainda em 2012, não apresentando qualquer documento comprobatório das despesas efetuadas, inclusive os relatórios mensais da execução físico-financeira previstos no termo de convênio em sua Cláusula Nona (peça 7, p. 4) . 
 Já no que concerne ao Sr. João Nelson Pereira Magalhães, com gestão no período de 2013 a 2016, deveria ser responsabilizado pela não adoção de providências para dar prosseguimento à obra paralisada desde a gestão anterior, sem a anexação aos autos de justificativas para esse procedimento, impedindo o alcance dos objetivos da avença, qual seja. o abastecimento com água potável de 120 habitações em área da Reserva Extrativista Marinha de Caeté-Taperaçu, na Comunidade Acar-Pará, no município de Bragança - Pará.
 Assim, realizou as citações e audiências para as seguintes irregularidades: 
Irregularidade 1: não comprovação da boa e regular aplicação dos recursos federais repassados ao município de Bragança/PA, em face da não apresentação de documentação a título de prestação de contas dos valores transferidos, no âmbito do convênio 740306/2010, cujo objeto é descrito como "Construção de 01 (um) sistema de abastecimento de água potável para atender demanda de 120 habitações em área da Reserva Extrativista Marinha de Caeté-Taperaçu, na Comunidade Acar-Pará, no município de Bragança - Pará.", uma vez que não foram apresentados os relatórios mensais de execução físico e financeira previstos no termo de convênio, nem qualquer documentação comprobatória das despesas, integralmente executadas durante a sua gestão.
Evidências da irregularidade: documentos técnicos presentes nas peças 24, 26, 28, 29, 41 e 42.
Normas infringidas: art. 37, caput, c/c o art. 70, parágrafo único, da Constituição da República Federativa do Brasil; art. 93, do Decreto-lei 200/1967; art. 66, do Decreto 93.872/1986; Cláusula Nona do Termo de Convênio.
Débitos relacionados ao responsável Edson Luiz de Oliveira:
	Data de ocorrência
	Valor histórico (R$) 

	5/7/2012
	25.165,86

	24/9/2012
	226.492,71

Cofre credor: Instituto Nacional de Colonização e Reforma Agrária.
Responsável: Edson Luiz de Oliveira.
Conduta: não apresentou os relatórios mensais de execução físico e financeira previstos nos termos do convênio, bem como qualquer documentação comprobatória das despesas realizadas no âmbito do convênio 740306/2010 cujo objeto é descrito como "Construção de 01 (um) sistema de abastecimento de água potável para atender demanda de 120 habitações em área da Reserva Extrativista Marinha de Caeté-Taperaçu, na Comunidade Acar-Pará, no município de Bragança - Pará.".
Nexo de causalidade: a conduta descrita impediu o estabelecimento do nexo causal entre as possíveis despesas efetuadas e os recursos recebidos.
Culpabilidade: não há excludentes de ilicitude, de culpabilidade e de punibilidade; é razoável supor que o responsável tinha consciência da ilicitude de sua conduta; era exigível conduta diversa da praticada, qual seja, apresentar os relatórios mensais de execução físico e financeira previstos nos termos do convênio, bem como  a documentação comprobatória das despesas realizadas  no âmbito do convênio nº 740306/2010 cujo objeto é descrito  como "Construção de 01 (um) sistema de abastecimento de água potável para atender demanda de 120 habitações em área da Reserva Extrativista Marinha de Caeté-Taperaçu, na Comunidade Acar-Pará, no município de Bragança - Pará.". 
Encaminhamento: citação.
Irregularidade 2: não adoção de providências para prosseguimento da execução do convênio 740306/2010, cujo objeto é descrito como "Construção de 01 (um) sistema de abastecimento de água potável para atender demanda de 120 habitações em área da Reserva Extrativista Marinha de Caeté-Taperaçu, na Comunidade Acar-Pará, no município de Bragança - Pará, com período de vigência de 26/6/2010 a 29/4/2017.
Evidências da irregularidade: documentos técnicos presentes nas peças 33, 34, 38, 41 e 42.
Normas infringidas: Art. 37, caput, c/c o art. 70, parágrafo único, da Constituição da República Federativa do Brasil; art. 93, do Decreto-lei 200/1967; art. 66, do Decreto 93.872/1986.
Responsável: João Nelson Pereira Magalhães.
Conduta: não adotar providências para prosseguimento da execução das obras relativas ao Convênio 740306/2010, cujo objeto é descrito como "Construção de 01 (um) sistema de abastecimento de água potável para atender demanda de 120 habitações em área da Reserva Extrativista Marinha de Caeté-Taperaçu, na Comunidade Acar-Pará, no município de Bragança/Pará, com período de vigência de 26/6/2010 a 29/4/2017.
Nexo de causalidade: A conduta descrita teve por consequência a não execução integral da obra, impedindo o atingimento dos objetivos do Convênio, que seria oferecer o abastecimento de água potável para 120 habitações em área da Reserva Extrativista Marinha de Caeté-Taperaçu, na Comunidade Acar-Pará, no município de Bragança / Pará.
Culpabilidade: Não há excludentes de ilicitude, de culpabilidade e de punibilidade; é razoável supor que o responsável  tinha consciência da ilicitude de sua conduta; era exigível do responsável conduta diversa da praticada, qual seja, adotar providências para prosseguimento da execução das obras relativas ao convênio 740306/2010, e assim concluir o sistema de abastecimento de água potável para atender demanda de 120 habitações em área da Reserva Extrativista Marinha de Caeté-Taperaçu, na Comunidade Acar-Pará, no município de Bragança/PA, com período de vigência de 26/6/2010 a 29/4/2017. 
Encaminhamento: audiência.
Irregularidade 3: não cumprimento do prazo originalmente estipulado para prestação de contas do convênio descrito como "Construção de 01 (um) sistema de abastecimento de água potável para atender demanda de 120 habitações em área da Reserva Extrativista Marinha de Caeté-Taperaçu, na Comunidade Acar-Pará, no município de Bragança/PA.", cujo prazo encerrou-se em 29/5/2017.
Evidências da irregularidade: documentos técnicos presentes nas peças 14, 15, 22, 23, 41 e 42.
Normas infringidas: art. 37, caput, c/c o art. 70, parágrafo único, da Constituição da República Federativa do Brasil; art. 93, do Decreto-lei 200/1967; art. 66, do Decreto 93.872/1986; Cláusula Nona do termo de convênio.
Responsável: Raimundo Nonato de Oliveira.
Conduta: descumprir o prazo originalmente estipulado para prestação de contas dos recursos federais recebidos à conta do instrumento em questão, o qual se encerrou em 29/5/2017.
Nexo de causalidade: a conduta descrita impediu o estabelecimento do nexo causal entre as possíveis despesas efetuadas com os recursos recebidos, no âmbito do instrumento em questão, no período de 26/6/2010 a 29/4/2017.
Culpabilidade: não há excludentes de ilicitude, de culpabilidade e de punibilidade; é razoável supor que o responsável tinha consciência da ilicitude de sua conduta; era exigível conduta diversa da praticada, qual seja, desincumbir-se do seu dever por meio da apresentação da prestação de contas no prazo e forma devidos. 
Encaminhamento: audiência.
Em cumprimento ao pronunciamento da unidade (peça 56) , foram efetuadas citação e audiências dos responsáveis, nos moldes adiante:
 Edson Luiz de Oliveira - promovida a citação do responsável, conforme delineado adiante:
	Comunicação: Ofício 27932/2021 - Seproc (peça 65) 
Data da Expedição: 1/6/2021
Data da Ciência: não houve (Número inexistente, Outros) (peça 67) 
Observação: Ofício enviado para o endereço do responsável, conforme pesquisa na base de dados no sistema da Receita Federal, custodiada pelo TCU (peça 62) .
	
	Comunicação: Ofício 48283/2021 - Seproc (peça 72) 
Data da Expedição: 2/9/2021
Data da Ciência: não houve (Número inexistente) (peça 76) 
Observação: Ofício enviado para o endereço do responsável, conforme pesquisa na base de dados no sistema da Receita Federal, custodiada pelo TCU (peça 62) .
	
	Comunicação: Ofício 1784/2022 - Seproc (peça 89) 
Data da Expedição: 11/2/2022
Data da Ciência: 18/2/2022 (peça 90) 
Nome Recebedor: Rosevana Gama
Observação: Ofício enviado para o endereço do responsável, conforme pesquisa na base de dados no sistema da Receita Federal, custodiada pelo TCU (peça 87) .
Fim do prazo para a defesa: 5/3/2022
	
 João Nelson Pereira Magalhães - promovida a audiência do responsável, conforme delineado adiante:
	Comunicação: Ofício 27933/2021 - Seproc (peça 64) 
Data da Expedição: 1/6/2021
Data da Ciência: não houve (Mudou-se, Outros) (peça 66) 
Observação: Ofício enviado para o endereço do responsável, conforme pesquisa na base de dados no sistema da Receita Federal, custodiada pelo TCU (peça 62) .
	
	Comunicação: Ofício 48281/2021 - Seproc (peça 69) 
Data da Expedição: 2/9/2021
Data da Ciência: não houve (Mudou-se) (peça 75) 
Observação: Ofício enviado para o endereço do responsável, conforme pesquisa na base de dados no sistema da Receita Federal, custodiada pelo TCU (peça 62) .
	
	Comunicação: Ofício 48282/2021 - Seproc (peça 68) 
Data da Expedição: 2/9/2021
Data da Ciência: não houve (Número inexistente) (peça 74) 
Observação: Ofício enviado para o endereço do responsável, conforme pesquisa na base de dados no sistema do TSE, custodiada pelo TCU (peça 62) .
	
	Comunicação: Ofício 1786/2022 - Seproc (peça 88) 
Data da Expedição: 11/2/2022
Data da Ciência: 21/2/2022 (peça 91) 
Nome Recebedor: Ana Beatriz Macedo
Observação: Ofício enviado para o endereço do responsável, conforme pesquisa na base de dados no sistema do Renach, custodiada pelo TCU (peça 87) .
Fim do prazo para a defesa: 8/3/2022
	
 Raimundo Nonato de Oliveira - promovida a audiência do responsável, conforme delineado adiante:
	Comunicação: Ofício 27934/2021 - Seproc (peça 63) 
Data da Expedição: 1/6/2021
Data da Ciência: não houve (Não procurado, Outros) (peça 73) 
Observação: Ofício enviado para o endereço do responsável, conforme pesquisa na base de dados no sistema da Receita Federal, custodiada pelo TCU (peça 62) .
	
	Comunicação: Ofício 48279/2021 - Seproc (peça 71) 
Data da Expedição: 2/9/2021
Data da Ciência: não houve (Não procurado) (peça 85) 
Observação: Ofício enviado para o endereço do responsável, conforme pesquisa na base de dados no sistema da Receita Federal, custodiada pelo TCU (peça 62) .
	
	Comunicação: Ofício 48280/2021 - Seproc (peça 70) 
Data da Expedição: 2/9/2021
Data da Ciência: 15/9/2021 (peça 77) 
Nome Recebedor: Adriano Araújo da Silva
Observação: Ofício enviado para o endereço do responsável, conforme pesquisa na base de dados nos sistemas corporativos do TCU, custodiada pelo TCU (peça 62) .
Fim do prazo para a defesa: 30/9/2021
	
 Conforme Despacho de Conclusão das Comunicações Processuais (peça 92) , as providências inerentes às comunicações processuais foram concluídas. 
 Transcorrido o prazo regimental, o sr. Raimundo Nonato de Oliveira apresentou razões de justificativa (peças 80 a 86) , enquanto os srs. Edson Luiz de Oliveira e João Nelson Pereira Magalhães permaneceram silentes, devendo ser considerados reveis, nos termos do art. 12, § 3º, da Lei 8.443/1992.
ANÁLISE DOS PRESSUPOSTOS DE PROCEDIBILIDADE DA IN/TCU 71/2012
Avaliação da Ocorrência de Prescrição
 Em relação à prescrição, o Supremo Tribunal Federal - STF, no Recurso Extraordinário - RE 636.886, fixou a tese, com repercussão geral reconhecida, de que "é prescritível a pretensão de ressarcimento ao erário fundada em decisão de Tribunal de Contas" (Tema 899) . Posteriormente, o próprio TCU regulamentou o assunto por meio da Resolução TCU 344, de 11/10/2022, publicada em 21/10/2022, à luz do disposto na Lei 9.873/1999, estabelecendo que "prescrevem em cinco anos as pretensões punitiva e de ressarcimento" nos processos de controle externo, conforme o art. 2º, da referida norma.
 Quanto ao termo inicial da contagem do prazo prescricional, o art. 4º prevê o seguinte:
Art. 4° O prazo de prescrição será contado:
I - da data em que as contas deveriam ter sido prestadas, no caso de omissão de prestação de contas;
II - da data da apresentação da prestação de contas ao órgão competente para a sua análise inicial;
III - do recebimento da denúncia ou da representação pelo Tribunal ou pelos órgãos de controle interno, quanto às apurações decorrentes de processos dessa natureza;
IV - da data do conhecimento da irregularidade ou do dano, quando constatados em fiscalização realizada pelo Tribunal, pelos órgãos de controle interno ou pelo próprio órgão ou entidade da Administração Pública onde ocorrer a irregularidade;
V - do dia em que tiver cessado a permanência ou a continuidade, no caso de irregularidade permanente ou continuada.
No que se refere às causas de interrupção da prescrição, o art. 5º dispõe:
Art. 5º A prescrição se interrompe:
I - pela notificação, oitiva, citação ou audiência do responsável, inclusive por edital; 
II - por qualquer ato inequívoco de apuração do fato;
III - por qualquer ato inequívoco de tentativa de solução conciliatória; 
IV - pela decisão condenatória recorrível.
§ 1° A prescrição pode se interromper mais de uma vez por causas distintas ou por uma mesma causa desde que, por sua natureza, seja repetível no curso do processo.
§ 2° Interrompida a prescrição, começa a correr novo prazo a partir do ato interruptivo.
§ 3º Não interrompem a prescrição o pedido e concessão de vista dos autos, emissão de certidões, prestação de informações, juntada de procuração ou subestabelecimento e outros atos de instrução processual de mero seguimento do curso das apurações.
 No caso concreto, o termo inicial da contagem do prazo da prescrição principal ocorreu em 29/6/2017, data em que a prestação de contas deveria ter sido apresentada (art. 4°, I) . O termo inicial da contagem da prescrição intercorrente ocorreu em 8/6/2018, na data em que ocorreu o primeiro ato apuratório da omissão das contas (peças 14 e 15) .
 Verificam-se, nos presentes autos, os seguintes eventos processuais interruptivos da prescrição principal, ocorridos tanto na fase interna, quanto na fase externa desta TCE:
fase interna:
	a) prestação de contas deveria ter sido apresentada em 29/6/2017 (peças 8 e 9) ;
	b) notificação do município de Bragança/PA acerca da omissão das contas em 8/6/2018, (peças 14 e 15) ;
	c) notificação de Raimundo Nonato de Oliveira em 13/5/2019 (peças 22 e 23) ;
	d) notificação de Edson Luiz de Oliveira em 5/6/2019, por meio do edital (peça 26) ;
	e) relatório final de TCE em 22/8/2019 (peça 44) ;
	f) notificação de João Nelson Pereira Magalhães em 10/10/2019 (peças 33 e 34) ; e
	g) relatório de auditoria da CGU em 26/11/2020 (peça 47) ;
fase externa:
	a) autuação no Tribunal em 3/2/2021;
	b) deliberação para citação e audiência em 25/5/2021 (peças 54 a 56) ; e
	c) notificação de Raimundo Nonato de Oliveira em 15/9/2021 (peças 70 e 77) ;
	d) notificação de Edson Luiz de Oliveira em 18/2/2022 (peças 89 e 90) ; e
	e) notificação de João Nelson Pereira Magalhães em 21/2/2021 (peças 88 e 91) ;
 Ao se analisar o termo inicial da contagem do prazo de prescrição, bem como a sequência de eventos processuais indicados no item anterior, os quais têm o condão de interromper a fluência do prazo prescricional, nos termos do art. 5º da Resolução TCU n. 344/2022, conclui-se que não houve o transcurso do prazo de 5 (cinco) anos entre cada evento processual e o seguinte. Portanto, levando-se em consideração o entendimento do STF acima mencionado, bem como a vigente regulamentação do Tribunal, não ocorreu, nos autos, a prescrição da pretensão sancionatória e ressarcitória para o TCU.
 Verificam-se, nos presentes autos, os seguintes eventos processuais interruptivos da prescrição intercorrente, ocorridos tanto na fase interna, quanto na fase externa desta TCE:
fase interna:
	a) notificação do município de Bragança/PA acerca da omissão das contas em 8/6/2018, (peças 14 e 15) ;
	c) notificação de Raimundo Nonato de Oliveira em 13/5/2019 (peças 22 e 23) ;
	d) notificação de Edson Luiz de Oliveira em 5/6/2019, por meio do edital (peça 26) ;
	e) relatório final de TCE em 22/8/2019 (peça 44) ;
	f) notificação de João Nelson Pereira Magalhães em 10/10/2019 (peças 33 e 34) ; e
	g) relatório de auditoria da CGU em 26/11/2020 (peça 47) ;
fase externa:
	a) autuação no Tribunal em 3/2/2021;
	b) deliberação para citação e audiência em 25/5/2021 (peças 54 a 56) ; e
	c) notificação de Raimundo Nonato de Oliveira em 15/9/2021 (peças 70 e 77) ;
	d) notificação de Edson Luiz de Oliveira em 18/2/2022 (peças 89 e 90) ; e
	e) notificação de João Nelson Pereira Magalhães em 21/2/2021 (peças 88 e 91) ;
 Levando-se em consideração a vigente regulamentação do Tribunal, o voto condutor do Acórdão 2486/2022-TCU-Plenário, Rel. Min. Antônio Anastasia, bem como os eventos processuais interruptivos da prescrição intercorrente, relacionados no item anterior, conclui-se que não houve o transcurso do prazo de 3  (três) anos entre cada evento processual e o seguinte, e consequentemente não ocorreu a prescrição intercorrente.
Avaliação de Viabilidade do Exercício do Contraditório e Ampla Defesa
 Verifica-se que não houve o transcurso de mais de dez anos desde o fato gerador sem que tenha havido a notificação dos responsáveis pela autoridade administrativa federal competente (art. 6º, II, c/c art. 19 da IN/TCU 71/2012, modificada pela IN/TCU 76/2016) , uma vez que o fato gerador da irregularidade sancionada ocorreu em 29/6/2017, e os responsáveis foram notificados sobre as irregularidades pela autoridade administrativa competente conforme segue:
Edson Luiz de Oliveira, por meio do edital acostado à peça 26, publicado em 5/6/2019.
João Nelson Pereira Magalhães, por meio do ofício acostado à peça 33, recebido em 10/10/2019, conforme AR (peça 34) .
Raimundo Nonato de Oliveira, por meio do ofício acostado à peça 22, recebido em 13/5/2019, conforme AR (peça 23) .
Valor de Constituição da TCE 	
 Verifica-se, ainda, que o valor atualizado do débito apurado (sem juros) em 1/1/2017 é de R$ 342.543,15, portanto superior ao limite mínimo de R$ 100.000,00, na forma estabelecida conforme os arts. 6º, I, e 19 da IN/TCU 71/2012, modificada pela IN/TCU 76/2016. 
OUTROS PROCESSOS/DÉBITOS NOS SISTEMAS DO TCU COM OS MESMOS RESPONSÁVEIS
 Informa-se que foram encontrados processos no Tribunal com os mesmos responsáveis:
	Responsável
	Processo

	Edson Luiz de Oliveira
	Processo 023.669/2016-0 [TCE, aberto, "Termo de Adesão 009/2009 (Siafi:299511) . Objeto: promover a criação de oportunidades de trabalho, emprego e renda para jovens em situação de maior vulnerabilidade frente ao mundo do trabalho, por meio da qualificação socioprofissional com vistas à inserção na atividade produtiva"]
Processo 021.388/2020-2 [CBEX, encerrado, "Cobrança Executiva de multa originária do (s) AC (s) AC-3221-11/2019-1C, referente ao TC Processo 007.107/2018-8"]
Processo 000.282/2022-7 [CBEX, encerrado, "Cobrança Executiva de débito/multa originária do (s) AC (s) AC-7961-17/2021-2C, referente ao TC Processo 023.669/2016-0"]
Processo 005.386/2021-7 [CBEX, encerrado, "Cobrança Executiva de débito originária do (s) AC (s) AC-8398-26/2020-1C, referente ao TC Processo 015.990/2018-4"]
Processo 035.927/2020-8 [CBEX, encerrado, "Cobrança Executiva de débito originária do (s) AC (s) AC-4663-11/2020-1C, referente ao TC Processo 000.639/2018-4"]
Processo 005.384/2021-4 [CBEX, encerrado, "Cobrança Executiva de multa originária do (s) AC (s) AC-8398-26/2020-1C, referente ao TC Processo 015.990/2018-4"]
Processo 035.928/2020-4 [CBEX, encerrado, "Cobrança Executiva de multa originária do (s) AC (s) AC-4663-11/2020-1C, referente ao TC Processo 000.639/2018-4"]
Processo 025.310/2020-8 [CBEX, encerrado, "Cobrança Executiva de multa originária do (s) AC (s) AC-3799-8/2020-1C, referente ao TC Processo 000.681/2018-0"]
Processo 021.387/2020-6 [CBEX, encerrado, "Cobrança Executiva de débito originária do (s) AC (s) AC-3221-11/2019-1C, referente ao TC Processo 007.107/2018-8"]
Processo 025.309/2020-0 [CBEX, encerrado, "Cobrança Executiva de débito originária do (s) AC (s) AC-3799-8/2020-1C, referente ao TC Processo 000.681/2018-0"]
Processo 019.689/2017-9 [TCE, encerrado, "Contrato de Repasse 226.299-73/2007 (Siafi 609112) . Objeto: implantação e modernização de infraestrutura para esporte recreativo e de lazer"]
Processo 000.681/2018-0 [TCE, encerrado, "Convênio 741210/2010. Objeto: construção de estradas vicinais em área de reservas extrativistas. "]
Processo 000.639/2018-4 [TCE, encerrado, "Convênio 14.000/2008 (Siafi 652825) . Objeto: obras de estradas vicinais em reserva extrativista. "]
Processo 032.661/2017-7 [TCE, encerrado, "Convênio 724467/2009. Objeto: implantação e recuperação de infraestrutura básica em projetos de assentamento"]
Processo 015.990/2018-4 [TCE, encerrado, "TCE instaurada pelo (a) Instituto Nacional de Colonização e Reforma Agrária em razão de Omissão no dever de prestar contas, Convênio 00021/2009, firmado com o/a INSTIT. NAC. DE COLONIZACAO E REFORMA AGRARIA, Siafi/Siconv 724459, função ORGANIZACAO AGRARIA, que teve como objeto Construção de 01 (um) sistema de abastecimento de água potável para atender demanda de 285 habitações em área da Reserva Extrativista Marinha de Caeté-Taperaçu, na Comunidade Bacuriteua, no município de Bragança - Pará. (nº da TCE no sistema: 155/2018) "]
Processo 030.683/2015-7 [SOLI, encerrado, "Solicitação de instauração de Tomada de Contas Especial referente ao Contrato de Repasse nº 233.368-55 celebrado entre o Ministério das Cidades através da Caixa Econômica Federal e a Prefeitura Municipal de Bragança - PA"]
Processo 007.107/2018-8 [TCE, aberto, "Convênio 708853/2009 (Siafi 708853) . Objeto: construção/complementação de estradas vicinais em reserva extrativista.  "]

	João Nelson Pereira Magalhães
	Processo 024.622/2020-6 [TCE, aberto, "TCE instaurada pelo (a) Caixa Econômica Federal (mandatária no (a) Secretaria Executiva do Ministério da Cultura) em razão de Não comprovação da regular aplicação dos recursos repassados pela União, Termo de compromisso CR.NR.0363392-02, firmado com o/a MINISTERIO DA CULTURA, Siafi/Siconv 672112, função CULTURA, que teve como objeto CONSTRUCAO DA PEC MODELO 3000 M2 (nº da TCE no sistema: 1228/2018) "]
Processo 019.689/2017-9 [TCE, encerrado, "Contrato de Repasse  226.299-73/2007 (Siafi 609112) . Objeto: implantação e modernização de infraestrutura para esporte recreativo e de lazer"]
Processo 027.220/2009-7 [SCT, encerrado, "SOLICITAÇÃO DE CERTIDÃO NEGATIVA DE DEBITOS"]
Processo 002.129/2010-8 [SCT, encerrado, "SOLICITAÇÃO DE CERTIDÃO NEGATIVA DE DEBITOS"]
Processo 038.345/2021-8 [TCE, aberto, "TCE instaurada pelo (a) Caixa Econômica Federal (mandatária no (a) Secretaria Executiva do Ministério das Cidades (Extinta) ) em razão de Não comprovação da regular aplicação dos recursos repassados pela União, Contrato de repasse CR.NR.0233368-55, firmado com o/a FUNDO NACIONAL DE HAB. INTERESSE SOCIAL, Siafi/Siconv 614675, função HABITACAO, que teve como objeto URBANIZACAO DE ASSENTAMENTOS PRECARIOS  BRAGANCA PA   JOAO ALVES DA MOTA (nº da TCE no sistema: 1385/2019) "]

	Raimundo Nonato de Oliveira
	Processo 024.622/2020-6 [TCE, aberto, "TCE instaurada pelo (a) Caixa Econômica Federal (mandatária no (a) Secretaria Executiva do Ministério da Cultura) em razão de Não comprovação da regular aplicação dos recursos repassados pela União, Termo de compromisso CR.NR.0363392-02, firmado com o/a MINISTERIO DA CULTURA, Siafi/Siconv 672112, função CULTURA, que teve como objeto CONSTRUCAO DA PEC MODELO 3000 M2 (nº da TCE no sistema: 1228/2018) "]

 Informa-se que foram encontrados débitos imputáveis aos responsáveis em outras TCEs registradas no sistema e-TCE:
	Responsável
	TCE

	Edson Luiz de Oliveira
	750/2022 (R$ 128.461,22) - Aguardando ajustes do instaurador

 Informa-se que foram encontrados débitos imputáveis aos responsáveis no banco de débitos existente no sistema e-TCE:
	Responsável
	Débito inferior

	Edson Luiz de Oliveira
	3381/2020 (R$ -27.595,19) - Dano inferior ao limite de instauração da TCE cadastrado

 A tomada de contas especial está, assim, devidamente constituída e em condição de ser instruída.
EXAME TÉCNICO
Da validade das notificações:
 Preliminarmente, cumpre tecer breves considerações sobre a forma como são realizadas as comunicações processuais no TCU. A esse respeito, destacam-se o art. 179, do Regimento Interno do TCU (Resolução 155, de 4/12/2002) e o art. 4º, III, § 1º, da Resolução TCU 170, de 30 de junho de 2004, in verbis:
Art. 179. A citação, a audiência ou a notificação, bem como a comunicação de diligência, farse-ão:
I - mediante ciência da parte, efetivada por servidor designado, por meio eletrônico, fac-símile, telegrama ou qualquer outra forma, desde que fique confirmada inequivocamente a entrega da comunicação ao destinatário;
II - mediante carta registrada, com aviso de recebimento que comprove a entrega no endereço do destinatário;
III - por edital publicado no Diário Oficial da União, quando o seu destinatário não for localizado
 (...) 
Art. 3º As comunicações serão dirigidas ao responsável, ou ao interessado, ou ao dirigente de órgão ou entidade, ou ao representante legal ou ao procurador constituído nos autos, com poderes expressos no mandato para esse fim, por meio de:
I - correio eletrônico, fac-símile ou telegrama;
II - servidor designado;
III - carta registrada, com aviso de recebimento;
IV - edital publicado no Diário Oficial da União, quando o seu destinatário não for localizado, nas hipóteses em que seja necessário o exercício de defesa.
Art. 4º. Consideram-se entregues as comunicações:
I - efetivadas conforme disposto nos incisos I e II do artigo anterior, mediante confirmação da ciência do destinatário;
II - realizadas na forma prevista no inciso III do artigo anterior, com o retorno do aviso de recebimento, entregue comprovadamente no endereço do destinatário;
III - na data de publicação do edital no Diário Oficial da União, quando realizadas na forma prevista no inciso IV do artigo anterior.
§ 1º O endereço do destinatário deverá ser previamente confirmado mediante consulta aos sistemas disponíveis ao Tribunal ou a outros meios de informação, a qual deverá ser juntada ao respectivo processo.
 (...) 
 Bem se vê, portanto, que a validade da citação via postal não depende de que o aviso de recebimento seja assinado pelo próprio destinatário da comunicação, o que dispensa, no caso em tela, a entrega do AR em "mãos próprias". A exigência da norma é no sentido de o Tribunal verificar se a correspondência foi entregue no endereço correto, residindo aqui a necessidade de certeza inequívoca. 
 Não é outra a orientação da jurisprudência do TCU, conforme se verifica dos julgados a seguir transcritos:
São válidas as comunicações processuais entregues, mediante carta registrada, no endereço correto do responsável, não havendo necessidade de que o recebimento seja feito por ele próprio (Acórdão 3648/2013-TCU-Segunda Câmara, Relator José Jorge) ;
É prescindível a entrega pessoal das comunicações pelo TCU, razão pela qual não há necessidade de que o aviso de recebimento seja assinado pelo próprio destinatário. Entregandose a correspondência no endereço correto do destinatário, presume-se o recebimento da citação. (Acórdão 1019/2008-TCU-Plenário, Relator Benjamin Zymler) ;
As comunicações do TCU, inclusive as citações, deverão ser realizadas mediante Aviso de Recebimento - AR, via Empresa Brasileira de Correios e Telégrafos, bastando para sua validade que se demonstre que a correspondência foi entregue no endereço correto. (Acórdão 1526/2007-TCU-Plenário, Relator Aroldo Cedraz) .
 A validade do critério de comunicação processual do TCU foi referendada pelo Supremo Tribunal Federal, nos termos do julgamento do MS-AgR 25.816/DF, por meio do qual se afirmou a desnecessidade da ciência pessoal do interessado, entendendo-se suficiente a comprovação da entrega do "AR" no endereço do destinatário:
Ementa: agravo regimental. Mandado de segurança. Desnecessidade de intimação pessoal das decisões do tribunal de contas da união. art. 179 do regimento interno do TCU. Intimação do ato impugnado por carta registrada, iniciado o prazo do art. 18 da lei nº 1.533/51 da data constante do aviso de recebimento. Decadência reconhecida. Agravo improvido.
O envio de carta registrada com aviso de recebimento está expressamente enumerado entre os meios de comunicação de que dispõe o Tribunal de Contas da União para proceder às suas intimações.
O inciso II do art. 179 do Regimento Interno do TCU é claro ao exigir apenas a comprovação da entrega no endereço do destinatário, bastando o aviso de recebimento simples. 
Da revelia dos responsáveis Edson Luiz de Oliveira e João Nelson Pereira Magalhães
 No caso vertente, a citação do sr. Edson Luiz de Oliveira e a audiência do sr. João Nelson Pereira Magalhães) se deram em endereços provenientes de pesquisas de endereços realizadas pelo TCU (vide parágrafos acima) , porquanto, devido ao insucesso de realizar a notificação e em endereços constantes na base de dados da Receita custodiada pelo TCU (peça 57) , buscou-se a notificação em endereços provenientes das bases de dados públicas custodiadas pelo TCU (TSE e Renach - peças 58, 59, 60, 61, 62, 86 e 87) e das bases de dados do próprio TCU. A entrega dos ofícios citatórios nesses endereços ficou comprovada conforme detalhamento a seguir:
Edson Luiz de Oliveira, ofício 27932/2021 - Seproc (peça 65) , origem no sistema da Receita Federal; ofício 48283/2021 - Seproc (peça 72) , origem no sistema da Receita Federal e ofício 1784/2022 - Seproc (peça 89) , origem no sistema da Receita Federal.
João Nelson Pereira Magalhães, ofício 27933/2021 - Seproc (peça 64) , origem no sistema da Receita Federal; ofício 48281/2021 - Seproc (peça 69) , origem no sistema da Receita Federal; ofício 48282/2021 - Seproc (peça 68) , origem no sistema do TSE e ofício 1786/2022 - Seproc (peça 88) , origem no sistema do Renach.
 Nos processos do TCU, a revelia não leva à presunção de que seriam verdadeiras todas as imputações levantadas contra os responsáveis, diferentemente do que ocorre no processo civil, em que a revelia do réu opera a presunção da verdade dos fatos narrados pelo autor (Acórdão 1009/2018-TCU-Plenário, Relator Bruno Dantas; 2369/2013-TCU-Plenário, Relator Benjamin Zymler e 2449/2013-TCU-Plenário, Relator Benjamin Zymler) . Dessa forma, a avaliação da responsabilidade do agente não pode prescindir da prova existente no processo ou para ele carreada. 
 Ao não apresentar sua defesa, os responsáveis deixaram de produzir prova da regular aplicação dos recursos sob sua responsabilidade, em afronta às normas que impõem aos gestores públicos a obrigação legal de, sempre que demandados pelos órgãos de controle, apresentar os documentos que demonstrem a correta utilização das verbas públicas, a exemplo do contido no art. 93 do Decreto-Lei 200/1967: "Quem quer que utilize dinheiros públicos terá de justificar seu bom e regular emprego na conformidade das leis, regulamentos e normas emanadas das autoridades administrativas competentes." 
 Mesmo as alegações de defesa e razões de justificativa não sendo apresentadas, considerando o princípio da verdade real que rege esta Corte, procurou-se buscar, em manifestações dos responsáveis na fase interna desta Tomada de Contas Especial, se havia algum argumento que pudesse ser aproveitado a seu favor. 
 No entanto, os responsáveis não se manifestaram na fase interna, não havendo, assim, nenhum argumento que possa vir a ser analisado e posteriormente servir para afastar as irregularidades apontadas.
 Em consulta aos sistemas corporativos do instaurador (por exemplo: SICONV, SIGPC, etc) , realizada na data de 7/12/2022, verifica-se que os responsáveis também não apresentaram contas junto ao instaurador e continuam inadimplentes.
 Em se tratando de processo em que a parte interessada não se manifestou acerca das irregularidades imputadas, não há elementos para que se possa efetivamente aferir e reconhecer a ocorrência de boa-fé na conduta dos responsáveis, podendo este Tribunal, desde logo, proferir o julgamento de mérito pela irregularidade das contas, conforme os termos dos §§ 2º e 6º do art. 202 do Regimento Interno do TCU. (Acórdão 2064/2011-TCU-Primeira Câmara (Relator Ubiratan Aguiar) , 6.182/2011-TCU-1ª Câmara (Relator Weber de Oliveira) , 4.072/2010-TCU-1ª Câmara (Relator Valmir Campelo) , 1.189/2009-TCU-1ª Câmara (Relator Marcos Bemquerer) , 731/2008-TCU-Plenário (Relator Aroldo Cedraz) .
 Dessa forma, os responsáveis Edson Luiz de Oliveira e João Nelson Pereira Magalhães devem ser considerados revéis, nos termos do art. 12, § 3º, da Lei 8.443/1992, devendo as contas serem julgadas irregulares, condenando o sr. Edson Luiz de Oliveira ao débito apurado e aplicando-lhe a multa prevista no art. 57 da Lei 8.443/1992, e aplicando a multa prevista no art. 58, I, da Lei 8.443/1992.
Cumulatividade de multas 
 Quanto à possibilidade de aplicação cumulativa das multas dos arts. 57 e 58, I, da Lei 8.443/1992, ainda que seja adequada a realização de citação e audiência do responsável, por força do disposto no art. 209, § 4º, do Regimento Interno do TCU, o Tribunal reconhece que existe relação de subordinação entre as condutas de "não comprovação da aplicação dos recursos" e de "omissão na prestação de contas", sendo a primeira consequência da segunda, o que enseja, na verificação das duas irregularidades, a aplicação da multa do art. 57, com o afastamento da multa do art. 58, I, em atenção ao princípio da absorção (Acórdão 9579/2015-TCU-Segunda Câmara, Relator Vital do Rêgo; Acórdão 2469/2019-TCU-Primeira Câmara, Relator Augusto Sherman) .
 Conforme leciona Cezar Bitencourt (Tratado de Direito Penal: parte geral - 8ª Edição - São Paulo: Saraiva, 2003. Pg. 565) , na absorção, " (...) a pena do delito mais grave absorve a pena do delito menos grave, que deve ser desprezada". No caso concreto, a "omissão no dever de prestar contas", embora seja uma irregularidade autônoma, funciona como fase ou meio para a consecução da "não comprovação da aplicação dos recursos", havendo clara relação de interdependência entre essas condutas. Dessa forma, recaindo as duas ocorrências num mesmo gestor, deve prevalecer a pena do delito mais grave, qual seja, a multa do art. 57, da Lei 8.443/1992.
 Cumpre observar, ainda, que a conduta dos responsáveis, consistente nas irregularidades "não comprovação da boa e regular aplicação dos recursos federais repassados em face da omissão no dever de prestar contas", "outros" e "não cumprimento do prazo para apresentação de prestação de contas pelo gestor dos recursos", configura violação não só às regras legais, mas também aos princípios basilares da administração pública, eis que, em última análise, ocorre o comprometimento da necessária satisfação à sociedade sobre o efetivo emprego dos recursos públicos postos à disposição da municipalidade, por força do instrumento de repasse em questão.
 Nesses casos, em que fica evidente a falta de transparência e lisura, não há como afastar as suspeitas sempre presentes de que a totalidade dos recursos públicos federais, transferida ao município, tenha sido integralmente desviada, em prol de gestor ímprobo, ou de pessoas por ele determinadas, a revelar grave inobservância de dever de cuidado no trato com a coisa pública, isto é, ato praticado com culpa grave, pois, na espécie, a conduta do responsável se distancia daquela que seria esperada de um administrador público minimante diligente, num claro exemplo de erro grosseiro a que alude o art. 28 do Decreto-lei 4.657/1942 (Lei de Introdução às Normas do Direito Brasileiro) , incluído pela Lei 13.655/2018 (Acórdão 1689/2019-TCU-Plenário, Relator Augusto Nardes; Acórdão 2924/2018-TCU-Plenário, Relator José Mucio Monteiro; Acórdão 2391/2018-TCU-Plenário, Relator Benjamin Zymler) . 
Análise das justificativas apresentadas por Raimundo Nonato de Oliveira (peça 80) 
 Impossibilidade de prestar contas e ingresso de representação criminal contra os responsáveis
Argumenta o responsável que, impossibilitado de prestar contas devido à ausência de documentos, ingressou com representação criminal contra seus antecessores, assim que esgotou as possibilidades de envio da documentação.
Apresentou, como comprovação, correspondência eletrônica confirmando o protocolo eletrônico do ingresso da representação, que recebeu o número PR-PA-00055410/2019, em 11/12/2019, contra o sr. Edson Luiz de Oliveira (peça 81) .
Acostou aos autos, também, pedidos realizados ao Incra com objetivo de prorrogar o prazo de prestação de contas, datados de 2018, quando teve ciência da pendência e ainda buscava a documentação faltante.
Análise: Ainda que tenha sido encaminhada cópia da correspondência eletrônica que supostamente confirma a protocolização da ação, o responsável não trouxe cópia dos documentos que apresentou ao Ministério Público Federal.
Na ausência de elementos que possam confirmar o teor da ação proposta contra os responsáveis, como o número de processo e cópia de petição inicial, não é possível averiguar que foram tomadas as devida medidas com intuito de preservação do erário.
Caso o responsável consiga apresentar essa comprovação até o julgamento do mérito deste processo, sua responsabilidade poderá ser afastada.
Em relação aos pedidos de prorrogação de prazo feito ao Incra, esses apenas demonstram a dificuldade que o responsável enfrentava em colacionar os documentos referentes à prestação de contas, não servindo como justificativa para a não apresentação.
Assim, não cabe acolher os argumentos apresentados pelo responsável.
 Não geriu recursos, não cabendo devolvê-los
Argumenta o responsável que "com relação à devolução dos valores, tal alegação se mostra totalmente incompreensível, uma vez que se tem toda a documentação comprobatória da irresponsabilidade do atual gestor, considerando que não teve qualquer ingerência sobre os valores despendidos."
Análise: De fato e direito o responsável não geriu os recursos, tanto que não foi citado para devolvê-los, e sim chamado em audiência para defender-se por não ter apresentado a devida prestação de contas ou demonstrar que tomou atitudes contra seus antecessores com objetivo de preservar o erário.
Em razão de não ter sido chamado a devolver recursos não cabe considerar o argumento apresentado pelo responsável.
 Conclusão: procedida a análise dos argumentos apresentados, o responsável não trouxe argumentos capazes de afastar a responsabilidade pelo dano a ele atribuído, razão pela qual suas razões de justificativa devem ser rejeitadas.
Dolo ou Erro Grosseiro no TCU (art. 28 da LINDB) 
 Cumpre avaliar, por fim, a caracterização do dolo ou erro grosseiro, no caso concreto, tendo em vista a diretriz constante do art. 28 do Decreto-lei 4.657/1942 (Lei de Introdução à Normas do Direito Brasileiro - LINDB) acerca da responsabilização de agentes públicos no âmbito da atividade controladora do Estado. Desde a entrada em vigor da Lei 13.655/2018 (que inseriu os artigos 20 ao 30 ao texto da LINDB) , essa análise vem sendo incorporada cada vez mais aos acórdãos do TCU, com vistas a aprimorar a individualização das condutas e robustecer as decisões que aplicam sanções aos responsáveis. 
 Acerca da jurisprudência que vem se firmado sobre o tema, as decisões até o momento proferidas parecem se inclinar majoritariamente para a equiparação conceitual do "erro grosseiro" à "culpa grave". Para fins do exercício do poder sancionatório do TCU, tem-se considerado como erro grosseiro o que resulta de grave inobservância do dever de cuidado e zelo com a coisa pública (Acórdão 2391/2018-TCU-Plenário, Relator: Benjamin Zymler, Acórdão 2924/2018-TCU-Plenário, Relator: José Mucio Monteiro, Acórdão 11762/2018-TCU-Segunda Câmara, Relator: Marcos Bemquerer, e Acórdãos 957/2019, 1.264/2019 e 1.689/2019, todos do Plenário, Relator Augusto Nardes) . 
 Quanto ao alcance da expressão "erro grosseiro", o Ministro Antônio Anastasia defende que o correto seria considerar "o erro grosseiro como culpa grave, mas mantendo o referencial do homem médio" (Acórdão 2012/2022-TCU-Segunda Câmara) . Desse modo, incorre em erro grosseiro o gestor que falha gravemente nas circunstâncias em que não falharia aquele que emprega um nível de diligência normal no desempenho de suas funções, considerando os obstáculos e dificuldades reais que se apresentavam à época da prática do ato impugnado (art. 22 da LINDB) . 
 No caso em tela, as irregularidades consistentes na ausência de prestação de contas configuram violação não só às regras legais contidas no art. 37, caput, c/c o art. 70, parágrafo único, da Constituição da República Federativa do Brasil; no art. 93, do Decreto-lei 200/1967; no art. 66, do Decreto 93.872/1986; e na Cláusula Nona do termo de convênio, mas também a princípios basilares da administração pública como o da transparência. Depreende-se, portanto, que a conduta do responsável se distanciou daquela que seria esperada de um administrador médio, a revelar grave inobservância no dever de cuidado no trato com a coisa pública, num claro exemplo de erro grosseiro a que alude o art. 28 da LINDB (Acórdão 1689/2019-TCU-Plenário, Relator Min. Augusto Nardes; Acórdão 2924/2018-TCU-Plenário, Relator Min. José Mucio Monteiro; Acórdão 2391/2018-TCU-Plenário, Relator Min. Benjamin Zymler) . 
CONCLUSÃO
 Em face da análise promovida na seção "Exame Técnico", verifica-se que o responsável Edson Luiz de Oliveira não logrou comprovar a boa e regular aplicação dos recursos, instado a se manifestar, optou pelo silêncio, configurando a revelia, nos termos do § 3º, do art. 12, da Lei 8.443/1992. Ademais, inexistem nos autos elementos que demonstrem a boa-fé do responsável ou a ocorrência de outras excludentes de culpabilidade.
 Quanto ao sr. João Nelson Pereira Magalhães, instado a se manifestar, optou pelo silêncio, configurando a revelia, nos termos do § 3º, do art. 12, da Lei 8.443/1992. Ademais, inexistem nos autos elementos que demonstrem a boa-fé do responsável ou a ocorrência de outras excludentes de culpabilidade.
 Em relação aos srs. e Raimundo Nonato de Oliveira, apesar de ter apresentado razões de justificativa, essas foram insuficientes para afastar sua responsabilidade pela omissão no dever de prestar contas.
 Verifica-se também que não houve a prescrição da pretensão punitiva, conforme análise já realizada.
 Assim, sugere-se que as contas do sr. Edson Luiz de Oliveira sejam julgadas irregulares, nos termos do art. 202, § 6º, do Regimento Interno do TCU, com a imputação do débito atualizado monetariamente e acrescido de juros de mora, nos termos do art. 202, § 1º do Regimento Interno do TCU, descontado o valor eventualmente recolhido, com a aplicação da multa prevista no art. 57 da Lei 8.443/1992.
 Sugere-se, também, que as contas dos srs. João Nelson Pereira Magalhães e Raimundo Nonato de Oliveira sejam julgadas irregulares, nos termos do art. 202, § 6º, do Regimento Interno do TCU, com a aplicação da multa prevista no art. 58, I, da Lei 8.443/1992.
 Por fim, como não houve elementos que pudessem modificar o entendimento acerca das irregularidades em apuração, mantém-se a matriz de responsabilização presente na peça 53.
PROPOSTA DE ENCAMINHAMENTO
 Diante do exposto, submetemos os autos à consideração superior, propondo ao Tribunal:
considerar revéis os responsáveis Edson Luiz de Oliveira e João Nelson Pereira Magalhães, para todos os efeitos, dando-se prosseguimento ao processo, com fulcro no art. 12, § 3º, da Lei 8.443/1992; 
rejeitar as razões de justificativa do sr. Raimundo Nonato de Oliveira;
julgar irregulares, nos termos dos arts. 1º, I, 16, III, "a", "b" e "c", da Lei 8.443/1992, c/c os arts. 19 e 23, III, da mesma Lei, as contas do sr. Edson Luiz de Oliveira, condenando-o ao pagamento das importâncias a seguir especificadas, atualizadas monetariamente e acrescidas dos juros de mora, calculadas a partir das datas discriminadas até a data da efetiva quitação do débito, fixando-lhe o prazo de quinze dias, para que comprove, perante o Tribunal, o recolhimento das referidas quantias aos cofres do Instituto Nacional de Colonização e Reforma Agrária, nos termos do art. 23, III, "a", da citada lei, c/c o art. 214, III, "a", do Regimento Interno do TCU.  
		Débitos relacionados ao responsável Edson Luiz de Oliveira (CPF: XXX.139.232-XX) :
	Data de ocorrência
	Valor histórico (R$) 

	5/7/2012
	25.165,86

	24/9/2012
	226.492,71

Valor atualizado do débito (com juros) em 7/12/2022: R$ 468.374,90.
julgar irregulares, nos termos dos arts. 1º, I, 16, III, "a", da Lei 8.443/1992, c/c os arts. 19, parágrafo único, e 23, III, da mesma Lei, as contas dos srs. João Nelson Pereira Magalhães e Raimundo Nonato de Oliveira;
aplicar ao responsável Edson Luiz de Oliveira, a multa prevista no art. 57 da Lei 8.443/1992 c/c o art. 267 do Regimento Interno do TCU, fixando-lhe o prazo de quinze dias, a contar da notificação, para que comprove, perante o Tribunal (art. 214, III, "a", do Regimento Interno do TCU) , o recolhimento da dívida aos cofres do Tesouro Nacional, atualizada monetariamente desde a data do acórdão que vier a ser proferido por este Tribunal até a data do efetivo recolhimento, se paga após o vencimento, na forma da legislação em vigor;
aplicar individualmente aos responsáveis João Nelson Pereira Magalhães e Raimundo Nonato de Oliveira, a multa prevista no art. 58, I, da Lei 8.443/1992 c/c o art. 268 do Regimento Interno do TCU, fixando-lhes o prazo de quinze dias, a contar da notificação, para que comprovem, perante o Tribunal (art. 214, III, "a", do Regimento Interno do TCU) , o recolhimento da dívida aos cofres do Tesouro Nacional, atualizada monetariamente desde a data do acórdão proferido por este Tribunal até a data do efetivo recolhimento, se paga após o vencimento, na forma da legislação em vigor;
autorizar, desde logo, a cobrança judicial das dívidas, caso não atendidas as notificações, na forma do disposto no art. 28, II, da Lei 8.443/1992;
autorizar também, desde logo, se requerido, com fundamento no art. 26, da Lei 8.443, de 1992, c/c o art. 217, §1º do Regimento Interno do TCU, o parcelamento da (s) dívida (s) em até 36 parcelas, incidindo, sobre cada parcela, corrigida monetariamente, os correspondentes acréscimos legais, fixando-lhes o prazo de quinze dias, a contar do recebimento da notificação, para comprovarem, perante o Tribunal, o recolhimento da primeira parcela, e de trinta dias, a contar da parcela anterior, para comprovar os recolhimentos das demais parcelas, devendo incidir, sobre cada valor mensal, atualizado monetariamente, os juros de mora devidos, no caso do débito, na forma prevista na legislação em vigor, alertando os responsáveis de que a falta de comprovação do recolhimento de qualquer parcela importará o vencimento antecipado do saldo devedor, nos termos do § 2º do art. 217 do Regimento Interno deste Tribunal; 
esclarecer ao responsável Edson Luiz de Oliveira que, caso se demonstre, por via recursal, a correta aplicação dos recursos, mas não se justifique a omissão da prestação de contas, o débito poderá ser afastado, mas permanecerá a irregularidade das contas, dando-se ensejo à aplicação da multa prevista no art. 58, I, da Lei 8.443/1992;
enviar cópia do Acórdão a ser prolatado à Procuradoria da República no Estado do Pará, nos termos do § 3º do art. 16 da Lei 8.443/1992, c/c o § 7º do art. 209 do Regimento Interno do TCU, para adoção das medidas cabíveis; 
enviar cópia do Acórdão que vier a ser proferido ao Instituto Nacional de Colonização e Reforma Agrária e aos responsáveis, para ciência;
informar à Procuradoria da República no Estado do Pará, ao Instituto Nacional de Colonização e Reforma Agrária e aos responsáveis que a presente deliberação, acompanhada do Relatório e do Voto que a fundamenta, está disponível para a consulta no endereço www.tcu.gov.br/acordaos, além de esclarecer que, caso requerido, o TCU poderá fornecer sem custos as correspondentes cópias, de forma impressa; e
informar à Procuradoria da República no Estado do Pará que, nos termos do parágrafo único do art. 62 da Resolução TCU 259/2014, os procuradores e membros do Ministério Público credenciados nesta Corte podem acessar os presentes autos de forma eletrônica e automática, ressalvados apenas os casos de eventuais peças classificadas como sigilosas, as quais requerem solicitação formal.
	É o relatório.

Luiz Sérgio Pinheiro Filho (OAB/PA 12.948) e Livian Lorenz de Miranda (OAB/PA 20.290).

Procurador Sergio Ricardo Costa Caribé.

TOMADA DE CONTAS ESPECIAL. OMISSÃO NO DEVER DE PRESTAR CONTAS. CITAÇÃO. AUDIÊNCIAS. NÃO COMPROVAÇÃO DA REGULAR APLICAÇÃO DOS RECURSOS. IRREGULARIDADE DAS CONTAS DO GESTOR DOS RECURSOS. DÉBITO. MULTA POR DESCONTINUIDADE DA OBRA E APLICAÇÃO DA SÚMULA TCU 230 AOS PREFEITOS SUCESSORES. ACOLHIMENTO DAS RAZÕES DE JUSTIFICATIVA DE UM DOS RESPONSÁVEIS.

TOMADA DE CONTAS ESPECIAL (TCE)

Unidade de Auditoria Especializada em Tomada de Contas Especial (AudTCE).

O Instituto Nacional de Colonização e Reforma Agrária instaurou tomada de contas especial em desfavor de Edson Luiz de Oliveira, João Nelson Pereira Magalhães e Raimundo Nonato de Oliveira, prefeitos de Bragança/PA nos períodos, respectivamente, de 1/1/2009 a 31/12/2012, 1/1/2013 a 31/12/2016 e 1/1/2017 a 31/12/2020, em razão de omissão no dever de prestar contas do Convênio 740306/2010 (peça 9) firmado para a construção de um sistema de abastecimento de água potável para atender demanda na Reserva Extrativista Marinha de Caeté-Taperaçu, naquele município.
Para a execução da avença, com vigência entre 26/6/2010 e 29/4/2017, foram previstos recursos federais da ordem de R$ 251.658,57, repassados em sua integralidade ao município em 5/7/2012 e 24/9/2012 (peça 13) . O prazo para a apresentação da respectiva prestação de contas se encerrou em 29/6/2017 (peça 8, p. 4) .
O Relatório de Vistoria Técnica elaborado em 19/4/2013 apontou para a execução parcial da obra, até aquele momento, no percentual de 75,32% (peça 12) .
Os gestores tiveram suas responsabilidades individualizadas nos atos de citação/audiência: O Sr. Edson Oliveira foi citado em virtude da gestão integral dos recursos recebidos; o Sr. João Magalhães, pela não adoção de providências para dar prosseguimento à obra paralisada desde a gestão anterior, sem a anexação aos autos de justificativas para esse procedimento, impedindo o alcance dos objetivos da avença; e o Sr. Raimundo Oliveira, na qualidade de prefeito sucessor, pela omissão do dever de prestar contas, cujo prazo se encerrou em sua gestão.
Os responsáveis, instados a se pronunciar nos autos, mediante citação/audiência (peças 70, 88 e 89) , conforme avisos de recebimento acostados às peças 77, 90 e 91, deixaram transcorrer in albis o prazo que lhes foi concedido, restando caracterizada sua revelia, nos termos do art. 12, § 3º, da Lei 8.443/1992, à exceção do Sr. Raimundo Nonato de Oliveira, que apresentou razões de justificativa (peças 80 a 86) .
A unidade técnica propôs o julgamento pela irregularidade das contas dos responsáveis, com condenação em débito do Sr. Edson Oliveira e aplicação de multa a todos os envolvidos.
O membro do Ministério Público junto ao TCU, neste ato representado pelo Procurador Sérgio Ricardo Costa Caribé, concordou da proposta de encaminhamento sugerida pela unidade técnica (peça 96) .
Feito esse breve histórico, passo ao exame de mérito deste processo.
De início, aplico aos responsáveis os efeitos da revelia previstos no art. 12, § 3º, da Lei 8.443/1992. 
No mérito, acompanho, em parte, a proposta da unidade técnica, cuja análise adoto, desde já, como minhas razões de decidir, no que não contrariar este voto, sem prejuízo das observações a seguir.
Não foram juntados aos autos os documentos que poderiam comprovar a regular aplicação dos recursos disponibilizados, haja vista a omissão no dever de prestar contas. Assim, justificada se mostra a irregularidade das contas do Sr. Edson Luiz de Oliveira, gestor dos recursos aplicados na avença, com sua condenação ao pagamento do débito apurado e à multa respectiva.
O Sr. João Nelson Pereira Magalhães, instado a se pronunciar nos autos, não trouxe elementos que pudessem infirmar a conclusão de que, ao assumir a chefia do executivo municipal, deixou de envidar esforços para concluir a obra iniciada na gestão precedente, comprometendo, dessa forma, o alcance do objeto acordado. Assim, justificada a aplicação ao responsável da multa prevista no art. 58, inciso I, da Lei 8.443/1992. 
O Sr. Raimundo Nonato de Oliveira era responsável pela prestação de contas do convênio em exame. Em suas razões de justificativa, apresentou documentos que comprovam: o endereçamento de pedidos ao Incra, datados de 2018, de prorrogação do prazo de prestação de contas, quando teve ciência da pendência e ainda buscava a documentação faltante (peça 83) ; e o envio de correspondência eletrônica confirmando o protocolo eletrônico do ingresso da representação junto à Procuradoria da República da região, que recebeu o número PR-PA-00055410/2019, em 11/12/2019, contra o sr. Edson Luiz de Oliveira (peça 81) .
A unidade técnica desconsiderou os documentos apresentados pelo responsável com o objetivo de comprovar as medidas adotadas com vistas à preservação do erário, em atenção ao Enunciado de Súmula TCU 230, por entender que não houve indicação quanto ao conteúdo da representação encaminhada ao Ministério Público Federal - MPF.
Observo, entretanto, que a notícia de correspondência eletrônica enviada ao MPF, em sua descrição, faz menção expressa ao Convênio 740306/2010, tratado nesta tomada de contas especial, assim como as notícias encaminhadas ao órgão concedente, em relação à inexistência da documentação pertinente arquivada na prefeitura.
Dessa forma, entendo que tais documentos se prestam a demonstrar as medidas adotadas pelo gestor em função da ausência de documentação constatada, motivo pelo qual são suficientes para o acatamento das razões de justificativa apresentadas, para afastar a responsabilidade do prefeito sucessor no feito e julgar regulares suas contas.
Estando o processo incluído na pauta desta sessão da 2ª Câmara, o responsável Raimundo Nonato de Oliveira juntou novos documentos que evidenciam a abertura de inquérito no Ministério Público Federal, em 2019, para apuração da conduta do prefeito antecessor, a partir de denúncia apresentada pela municipalidade, o que corrobora as conclusões deste relator (peças 97-100) .
Por fim, acompanho a análise da unidade técnica que evidencia a não caracterização da prescrição no caso concreto.
	Com essas considerações, voto pela adoção da minuta de acórdão que trago à consideração deste Colegiado.
TCU, Sala das Sessões, em 21 de março de 2023.
Ministro VITAL DO RÊGO 
Relator